【裁判字號】    95,簡上,157
【裁判日期】    951115
【裁判案由】    違反毒品危害防制條例
【裁判全文】
臺灣屏東地方法院刑事判決  95年度簡上字第157號
上  訴  人  臺灣屏東地方法院檢察署檢察官
上  訴  人  乙○○
即  被  告
                      號
上列上訴人因被告違反毒品危害防制條例案件，不服本院95 年
度簡字第397 號中華民國95年8 月14日刑事簡易判決（95年度偵
字第1677號）提起上訴，本院判決如下：
    主  文
原判決關於持有第二級毒品及定應執行刑部分撤銷。
乙○○持有第二級毒品，處有期徒刑參月，如易科罰金，以銀元
參佰元即新台幣玖佰元折算壹日。扣案之第二級毒品甲基安非他
命拾陸包（合計毛重玖點玖壹壹公克）均沒收銷燬之。
其餘上訴駁回。
前開乙○○持有第二級毒品所處有期徒刑參月與上訴駁回部分（
原判決所處持有第一級毒品罪有期徒刑陸月），應執行有期徒刑
捌月，如易科罰金，以銀元參佰元即新台幣玖佰元折算壹日，扣
案之第一級毒品海洛因壹包（淨重壹點陸柒公克，空包裝重零點
貳參公克）及第二級毒品甲基安非他命拾陸包（毛重玖點玖壹壹
公克）均沒收銷燬之。
    事  實
一、乙○○與甲○○係夫妻，其明知甲○○（施用毒品部分另經
    觀察、勒戒後，認無繼續施用毒品之傾向，經檢察官另為不
    起訴處分確定）有吸食毒品海洛因、甲基安非他命劣習，而
    海洛因、甲基安非他命各經公告列為毒品危害防制條例所定
    之第一、二級毒品，不得非法持有。於民國94年3 月28日下
    午，甲○○要求乙○○開車搭載甲○○至友人林桂花住處，
    行經屏東縣高樹鄉某加油站前時，甲○○要求乙○○停車，
    自行在附近向不詳姓名年籍之人購買毒品海洛因、甲基安非
    他命後，甲○○將購得之甲基安非他命16包（實秤毛重9.
    911 公克）及電子磅秤1 台，放置於乙○○隨身攜帶之粉紅
    色手提包內，委託乙○○保管，乙○○明知甲○○所寄放之
    物為毒品，仍收受藏放在其手提袋隨身攜帶保管持有之。隨
    於同日下午4 時許，乙○○、甲○○同至屏東縣三地門鄉青
    葉村光復巷5 之2 號友人林桂花住處，甲○○與林桂花一同
    在乙○○面前調配並施用毒品時（林桂花施用毒品部分另經
    檢察官提起公訴），適遇員警循線前往上址查緝，甲○○見
    狀隨即將其持有供己施用之第一級毒品海洛因1 包（淨重
    1.67公克，空包裝重0.23公克），交由乙○○藏放，乙○○
    明知甲○○所交付之白粉1 包係毒品危害防制條例所列之第
    一級毒品海洛因，竟仍收受藏放於其長褲口袋內，非法持有
    第一級毒品海洛因。旋於同日下午4 時40分許，為警當場查
    獲，並扣得上開甲基安非他命16包及海洛因1 包。
二、案經屏東縣警察局里港分局報告臺灣屏東地方法院檢察署檢
    察官偵查起訴。
    理  由
一、本案被告及證人甲○○、林桂花於警詢中之供述及證述雖為
    審判外之陳述，且未經具結，但被告對該3 分筆錄之證據能
    力均未爭執，且該筆錄係於被告及甲○○等人為警查獲後即
    行制作，最接近於案發時間，被告及證人甲○○等人均無暇
    串證或杜撰說詞，應較接近於真實，而被告及證人甲○○於
    警詢中均未受警為不當之訊問，其2 人之警詢筆錄亦均經其
    2 人親閱無誤，此經其2 人當庭陳明，是本院認為被告及證
    人甲○○、林桂花之警詢筆錄均以認具證據能力為適當，爰
    均依刑事訴訟法第159 條之5 之規定，認該3 分筆錄均具證
    據能力，合先說明。
二、訊之被告乙○○固坦承於上開時地，持有甲基安非他命16包
    、海洛因1 包為警查獲之事實，然否認有持有海洛因、甲基
    安非他命之犯行，辯稱不知道甲○○將甲基安非他命放入手
    提袋內，亦不知道甲○○交給伊保管的白粉是海洛因，被查
    獲前，不知道甲○○有施用毒品，案發當天係因其夫甲○○
    表示要前往林桂花住處收拾衣物，所以開車載甲○○前去，
    並不知道甲○○與林桂花在房間內施用毒品云云。惟查：
(一)扣案之白粉1 包經送請法務部調查局鑑定結果，含有第一級
    毒品海洛因成分（淨重1.67公克，空包裝重0.23公克），有
    該局94年6 月14日調科壹字第240003629 號鑑定通知書1份
    在卷足憑（毒偵卷第27頁）；而扣案之結晶物16包，經送鑑
    定結果，檢出第二級毒品甲基安非他命成分（含17個塑膠袋
    ，實秤毛重10.661公克），此亦有行政院衛生署管製藥品管
    理局檢驗成績書1 紙在卷可稽（毒偵卷第52頁）。另扣案之
    甲基安非他命係分裝為16小包，再置入1 大夾鏈袋內，共有
    17個夾鏈袋，扣除該大夾鏈袋後，實秤毛重9. 911公克，亦
    經原審勘驗在卷，有原審之勘驗筆錄足憑（原審卷第9 頁）
    。故扣案之白粉1 包為海洛因，結晶物16包為甲基安非他命
    之事實，亦堪認定。
(二)又上開扣案之海洛因、甲基安非他命為被告之夫甲○○所有
    供其施用之毒品，而甲○○為警查獲時，正在上址施用毒品
    等情，業據證人甲○○於警詢、偵查及本院審理時證述甚詳
    。而甲○○因施用毒品海洛因、甲基安非他命，於上開時地
    為警查獲後，為警採集尿液送驗結果呈嗎啡、甲基安非他命
    陽性反應，經依本院裁定送觀察、勒戒後，認無繼續施用毒
    品之傾向，而於94年5 月2 日觀察、勒戒執行完畢釋放，由
    臺灣屏東地方法院檢察署檢察官以94年度毒偵字第1659號為
    不起訴處分確定之事實，則有臺灣高等法院被告前案紀錄表
    、上開處分書、台灣檢驗科技股份有限公司濫用藥物尿液檢
    驗報告1 份附卷可稽（本院卷第6、30 、31頁），足認證人
    甲○○證述與事實相符，應堪採信。是扣案之海洛因1 包及
    甲基安非他命16包，均為證人甲○○所有供己施用之毒品之
    事實，亦堪認定。
(三)扣案之上述毒品甲基安非他命都是甲○○放在被告之包包中
    ，而在被告身上所查扣之海洛因則是甲○○交給被告，並「
    要」被告放在口袋的等情，已經被告於警詢中供述無誤，有
    其警詢筆錄可稽，可見甲○○係於被告知情之情形下，將毒
    品交給被告收藏；而被告此部分供述亦核與甲○○於警詢中
    所稱，警方到場時，其尚將海洛因2 包、注射針筒1 支止血
    帶等物放在房內桌上，並將安非他命吸食器拿在手中，而當
    時被告亦與其同在房內等情相符，可見甲○○並不避諱在被
    告面前施用毒品，是甲○○將毒品交由被告收藏即顯無必要
    隱瞞被告，或趁被告不注意時將毒品藏放至被告之身上或包
    包中。
(四)案發當日，被告與甲○○前往林桂花住處後，甲○○即手持
    注射針筒要上林桂花住處二樓，並要林桂花為其注射海洛因
    ，因遭林桂花拒絕，甲○○遂要求被告為其調配海洛因以供
    注射，嗣即見到被告從包包中拿出海洛因等情，已經證人林
    桂花於甲○○所涉犯之毒品案件偵查中結證明確，有台灣屏
    東地方法院檢察署94年偵字第1659號94年6 月17日偵訊筆錄
    可憑，核與前述甲○○於警詢中所稱，警方到場搜索時，其
    已將毒品海洛因及注射針筒等物放在桌上，且手中持有甲基
    安非他命之吸食器等情相符，故被告所辯，未曾見到甲○○
    持有或施用毒品，亦不知甲○○將毒品交其收藏等情，即難
    採信。
(五)另本件承辦警官蔡明貴經林桂花同意搜索上開住處時，蔡明
    貴進入2 樓房間，見房間內有甲基安非他命吸食器、注射針
    筒、甲基安非他命等物，甲○○當時手上拿著針筒，被告在
    甲○○的旁邊，蔡明貴因發現有施打毒品的事證，經蔡明貴
    告知被告權利後，蔡明貴見被告當時攜帶手提袋，蔡明貴即
    告知被告：如果有攜帶毒品，就自己把毒品拿出來等語，被
    告即自行從粉紅色手提袋拿出分裝之甲基安非他命及電子磅
    秤，並從褲子口袋內取出透明夾鏈袋包裝之海洛因1 包，被
    告當場陳述上開物品均為其夫甲○○所有，甲○○亦當場陳
    明上開扣案之物為其所有等情，業據證人蔡明貴證述甚詳（
    原審卷第19頁），復有現場照片8 張足憑（警卷第33至36頁
    ）。倘被告不知放置在其手提袋內之結晶物16包為甲基安非
    他命，放置在其口袋內之白粉為海洛因，則何以員警告知如
    有攜帶毒品自行取出時，被告豈會立即自行將毒品取出，並
    告知來源？是被告辯稱不知上開扣案之物為海洛因、甲基安
    非他命云云，顯與事理不符，不足採信。
(六)至被告雖以前述說詞辯解，而證人即被告之夫於本院審理中
    亦具結證稱其將扣案毒品放入被告之包包及口袋時，被告均
    不知情等語，惟其二人之陳述前後及彼此間有下列矛盾之處
    ：
1.關於為何前往林桂花之住處：被告於94年8 月23日偵訊中供稱
  ，是甲○○載其前往，其不知道要做什麼等語，核與其於本院
  審理中所稱，係因甲○○剛出院，要前往林桂花住處收拾衣物
  等語及甲○○於本院審理中所證稱，要與林桂花談分手之事，
  順便收拾衣服等語相違。而甲○○於警員到場搜索時，在林桂
  花之房間中未著上衣等情，除有現場照片外，亦為被告所是認
  ，且稱其見到被告在林桂花房中打赤膊，且未動手收拾衣服時
  ，並未開口詢問等語，則被告既稱甲○○僅為收拾衣服而前往
  林桂花住處，但不只未動手收拾衣服，更在林桂花房中打赤膊
  ，卻不覺訝異，可見被告早知甲○○並非要前往林桂花住處收
  拾衣物，而是要施打毒品，並足見林桂花上開證詞非虛。
2.關於由何人開車前往林桂花住處：被告於94年8 月23日偵訊中
  供稱，是甲○○開車載其前往，惟於偵查中，證人甲○○於其
  自己所涉犯之毒品案件（94年度偵字第1659號）偵訊時供稱，
  其因剛出院，無法開車，所以由被告駕車載其前往林桂花住處
  等語，繼之於原審訊問時，甲○○又結證稱，其係趁被告開車
  時，其趁被告不注意而將毒品放在被告的包包中等語（原審卷
  第20頁），其2 人所述，顯有矛盾。
3.關於被告與甲○○是否有攜帶包包前往收拾衣物：被告於本院
  審理中稱，甲○○表示，林桂花住處有許多包包可供其使用等
  語，惟甲○○於本院審理中則結證稱，其打算以被告所攜帶之
  粉紅色包包裝其衣物等語，其2人所述，顯有矛盾。
4.關於甲○○何時將毒品放入被告持有之包包中：證人甲○○於
  其所涉犯之毒品案件在94年6 月17日偵訊及原審訊問時稱，其
  係趁被告開車不注意時，將毒品放入被告之包包中等語，惟於
  本院訊問時則改稱，係於到達林桂花住處後，其持被告之包包
  要上樓收拾衣物時，將毒品放入被告之包包中，在車上其原要
  將毒品放入包包中，但因見被告已經起疑，所以未放入等語，
  前後顯有矛盾。
5.關於警員進入林桂花之房間時，甲○○之動作為何：證人甲○
  ○雖於本院審理時證稱，警員進入房間時，其已未在施用毒品
  ，而施用毒品之針筒及吸食器等工具均已放在桌面下，從外觀
  看不到等語，但證人甲○○於警詢中稱，警察到場時，其將海
  洛因、注射針筒及止血帶等物放在桌面上，而甲基安非他命之
  吸食器則正拿在手中等語，然其於警詢中先稱，警員到場時，
  其將毒品海洛因、注射針筒及止血帶等物正放在桌上，手上正
  拿著自製安非他命吸食器等語，而於原審訊問時，證人甲○○
  亦證稱，其當時已施打完海洛因，正要吸食甲基安非他命等語
  ，前後所述，顯有矛盾。
6.綜上所述，被告之辯解及證人甲○○有利於被告之證詞既有上
  述矛盾或不合常理之處，自顯難採為有利於被告之證據。
(五)綜上所述，本件事證明確，被告明知上開扣案之海洛因、甲
    基安非他命為其夫甲○○所有，仍非法持有，故被告持有第
    一級毒品海洛因、第二級毒品甲基安非他命犯行，均堪以認
    定。
二、論罪科刑：
(一)按行為後法律有變更者，適用行為時之法律。但行為後之法
    律有利於行為人者，適用最有利於行為人之法律，刑法第2
    條第1 項定有明文，本件論罪科刑所適用之刑法於94年2 月
    2 日修正公佈，並於95年7 月1 日施行，而有下列變更，爰
    比較新舊法如下：
1.關於易科罰金之折算標準，修正後刑法第41條第1 項修正提高
  為「以新臺幣1,000 元、2,000 元、3,000 元折算一日」，並
  刪除「因身體、教育、職業或家庭之關係，執行顯有困難者」
  之條件，第2 項增訂「前項規定於數罪併罰，其應執行之刑未
  逾6 月者，亦適用之」，而修正前刑法第41條第1項 規定「得
  以1 元以上3 元以下折算1 日（復依修正前罰金罰鍰提高標準
  條例第2 條規定，係就原定數額提高為100 倍折算1 日即銀元
  100 元以上300 元以下折算1 日）」，故關於易科罰金折算標
  準，以修正前之折算標準對被告較為有利，故應依刑法第2 條
  第1 項前段規定，適用修正前刑法第41 條 第1 項前段、罰金
  罰鍰提高標準條例第2 條規定（現已刪除），定其易科罰金之
  折算標準。
2.易科罰金規定於數罪併罰，修正後刑法第41條第2 項規定「前
  項規定於數罪併罰，其應執行之刑未逾六月者，亦適用之。」
  ，與修正前刑法第41條第2 項規定「併合處罰之數罪，均有前
  項情形，其應執行之刑逾六月者，亦同。」不同。本件被告併
  合處罰之數罪，其應執行之刑已逾6 月，比較新舊法結果，以
  修正前規定較有利於行為人，故依刑法第2 條第1項 前段規定
  ，本件併合處罰之數罪得否宣告易科罰金，自應適用行為時之
  法律即修正前刑法第41條第2 項規定。
3.數罪併罰，有二裁判以上定其應執行刑之規定，修正前刑法第
  51條規定：「數罪併罰，分別宣告其罪之刑，依左列各款定其
  應執行者：」，其中第5 款規定：「宣告多數有期徒刑者，於
  各刑中之最長期以上，各刑合併之刑期以下，定其刑期。但不
  得逾二十年。」，修正後刑法第51條第5 款規定：「宣告多數
  有期徒刑者，於各刑中之最長期以上，各刑合併之刑期以下，
  定其刑期。但不得逾三十年」，比較結果，修正後刑法並非較
  有利於行為人，依刑法第2 條第1 項前段之規定，仍應依修正
  前刑法第51條第5 款規定，定其應執行之刑。
4.故經本院綜合比較結果，認均以修正前之刑法法律規定較有利
  於被告，故本件應一體適用修正前刑法規定論處。
(二)查海洛因及甲基安非他命各係毒品危害防制條例所定之第一
    、二級毒品，不得非法持有。故核被告乙○○於不同時間先
    後收受後持有海洛因及甲基安非他命之所為，分別係犯違反
    毒品危害防制條例第11條第1 項之持有第一級毒品罪及同條
    第2 項之持有第二級毒品罪，2 罪應分論併罰。扣案之海洛
    因1 包（淨重1.67公克，空包裝重0.23公克）為第一級毒品
    ，扣案甲基安非他命16包（驗後實秤毛重9. 911公克）為第
    二級毒品，其直接包裝袋因已沾黏毒品而不易析離，應一體
    視為毒品，均依毒品危害防制條例第18條第1 項前段之規定
    ，沒收銷燬之。
三、被告持上述2 種毒品之犯行明確，其空言否認，無可採信，
    被告之上述顯無理由，應予駁回。
四、原審以被告罪證明確，因予論罪科刑，固非無見。惟原審認
    被告持有之甲基安非他命亦為藥事法所公告之禁藥，被告接
    受甲○○之寄藏，亦應成立93年4 月21日修正後，95年5 月
    30日修正前之藥事法第83條第1 項之寄藏禁藥罪，而該藥事
    法第83條之法定刑較毒品危害防制條例第11條第2 項之罪為
    重，且為後法，應優先於持有第二級毒品罪適用，因而認為
    被告寄藏甲基安非他命之行為，應成立上述藥事法第83條第
    1 項之寄藏禁藥罪，而扣案之甲基安非他命則應不得割裂適
    用毒品危害防制條例之規定沒收銷燬，亦不得依毒品危害防
    制條例之規定認係違禁物，自亦不得依刑法第38條第1 項第
    1 款之規定沒收之。惟按「安非他命類」係經行政院衛生署
    於69年12月8 日以衛署藥字第301124號公告，自69年12月8
    日起禁止輸入、製造，並自70年6 月1 日起公告為禁止販賣
    之禁藥，而安非他命及其衍生之鹽類及製劑並經行政院衛生
    署於75年7 月11日以衛署字第59762 號公告一概禁止使用，
    於同月13日生效，是其本質原為禁藥，雖甲基安非他命亦為
    毒品危害防制條例（於87年5 月20日公佈，同月22日生效）
    所列之第二級毒品，然仍不失其為禁藥之性質。惟毒品同時
    為公告之禁藥者，即同時具有藥品之性質，毒品危害防制條
    例為防製毒品之危害，維護國民身心健康所制定，為管製藥
    品管理條例之特別法，依藥事法第1 條但書規定：但管製藥
    品管理條例有規定者，優先適用該條例之規定。則管製藥品
    管理條例又為藥事法之特別法，故毒品危害防制條例為藥事
    法之特別規定，關於持有第二級毒品行為，毒品危害防制條
    例第11條第2 項既有處罰之規定，自應優先於藥事法第83條
    第1 項規定而適用。（最高法院90年台上字第4252號判決、
    台灣高等法院高雄分院95年度上訴字第509 號、第961 號參
    照）。檢察官以原審漏未沒收扣案之16包甲基安非他命為理
    由，提起上訴，為有理由；而原審認被告持有甲基安非他命
    之行為，應成立藥事法第83條之寄藏禁藥罪，亦有未洽，業
    如前述。原判決關於被告持有第二級毒品甲基安非他命罪部
    分既有上述可議之處，自屬無可維持，應將原判決該部分撤
    銷改判。茲審酌被告並無前科，此有台灣高等法院被告前案
    紀錄表為憑，素行良好、犯罪之目的係為掩飾其夫甲○○施
    用毒品之犯行、手段、所持有毒品之數量、惟犯後一再飾詞
    否認犯行，未見悔意，態度不佳等一切情狀，分別量處如主
    文所示之刑，並依修正前刑法第51條第5 款及第41條之規定
    定其應執行之刑及諭知易科罰金之折算標準。
四、應依刑事訴訟法第455 條之1 第3 項、第369 條第1 項前段
    、第368 條、第364 條、第299 條第1 項前段，毒品危害防
    制條例第11條第1 項、第2 項、第18條第1 項前段，刑法第
    2 條第1 項前段、第11條、修正前刑法第41條第1 項前段、
    第51條第5 款，修正前罰金罰鍰提高標準條例第2 條，判決
    如主文。
本案經檢察官靳隆坤到庭執行職務。
中    華    民    國    95    年    11    月    15    日
                  刑事第四庭  審判長法  官  莊鎮遠
                                    法  官  劉敏芳
                                    法  官  王炳人
以上正本證明與原本無異。
不得上訴
中    華    民    國    95    年    11    月    15    日
                                    書記官  薛慧茹
附錄論罪法條
毒品危害防制條例第11條
持有第一級毒品者，處3 年以下有期徒刑、拘役或新臺幣5 萬元
以下罰金。
持有第二級毒品者，處2 年以下有期徒刑、拘役或新臺幣3 萬元
以下罰金。


司法院資訊處製作；財團法人民間司法改革基金會備份。
